臺灣高等法院刑事裁定
111年度毒抗字第852號
抗  告  人  
即  被  告  葉佳祥


上列抗告人即被告因違反毒品危害防制條例案件，不服臺灣新北
地方法院111年度毒聲字第912號，民國111年8月8日裁定（聲請
案號：111年度聲觀字第734號、111年度毒偵字第3726號），提
起抗告，本院裁定如下：
    主  文
抗告駁回。
    理  由
一、原裁定意旨略以：
  ㈠抗告人即被告葉佳祥（下稱抗告人）基於施用第一級毒品、
    第二級毒品之犯意，於民國111年6月4日凌晨1時許，在新北
    市○○區○○街00巷00號2樓住處，以捲菸點火並吸食之方式施
    用第一級毒品海洛因1次。復於同年月7日（原裁定誤載為4
    日）凌晨4時許，在上址以將甲基安非他命放入玻璃球中燒
    烤並吸食所產生煙霧之方式，施用第二級毒品甲基安非他命
    1次。業據抗告人於偵查中坦承不諱，並有尿液檢體委驗單
    、台灣尖端先進生技醫藥股份有限公司濫用藥物檢驗報告、
    搜索扣押筆錄、扣押物品目錄表、扣案物照片、臺北市政府
    警察局鑑定書在卷可憑，並有甲基安非他命1包、玻璃球1顆
    扣案可佐，足認抗告人上開任意性自白與事實相符，是抗告
    人前揭施用第一級毒品、第二級毒品之犯行，均堪認定。
  ㈡抗告人前因施用毒品案件，經送強制戒治後，於95年11月13
    日因停止處分而出監，其後又因施用毒品案件，經臺灣新北
    地方檢察署檢察官以108年度毒偵字第2385號為附命完成戒
    癮治療之緩起訴處分確定，緩起訴期間自109年3月23日起至
    110年9月22日止，期滿未經撤銷，但迄今並無再受觀察、勒
    戒或強制戒治等保安處分之裁判及執行等節，有本院被告前
    案紀錄表在卷可稽，亦即抗告人本案犯行距其最近1 次因犯
    施用毒品罪經強制戒治執行完畢日既已逾3 年，上開附命完
    成戒癮治療緩起訴處分亦不能等同於觀察、勒戒或強制戒治
    已執行完畢，自應依修正後新法規定，再予抗告人適用觀察
    、勒戒或強制戒治之機會。檢察官斟酌抗告人前已有經檢察
    官為附命完成戒癮治療之緩起訴處分，卻復犯本案，且本案
    於抗告人住所查獲大量海洛因，足認抗告人生活在充斥毒品
    之環境，應有施以較高強度手段，執行觀察、勒戒之必要，
    而認本案不適合為附命完成戒癮治療之緩起訴處分，核屬檢
    察官裁量職權之適法行使，尚無違背法令、事實認定有誤或
    裁量有重大明顯瑕疵之情事，是本件檢察官聲請裁定將抗告
    人送勒戒處所觀察、勒戒，即無不合，應予准許。 
二、抗告意旨略以：本案檢察官聲請觀察、勒戒前，未見有訊問
    抗告人之程序，檢察官亦未提出抗告人有何不適合戒癮治療
    之原因即提出本件聲請，致抗告人聽審權無從保障。本案查
    獲之海洛因為同案他人所有，裁定內文亦載明抗告人僅有甲
    基安非他命1包、玻璃球1顆，單憑他人所有毒品即論斷抗告
    人生活在充斥毒品環境，其論述之邏輯及依據，即有可議。
    又抗告人案發後有自行前往醫院接受美沙冬替代療法，迄今
    治療中。抗告人之配偶罹患乳癌、小孩患有先天智能不足及
    過動症、家庭生活開銷仰賴抗告人之收入。抗告人之姐姐於
    案發後因急性腦中風，住院臥床治療中，看護費用亦須抗告
    人幫忙負擔。檢察官為本案聲請時，未傳喚抗告人陳述意見
    ，其裁量決定漏未審酌抗告人家庭環境及犯後態度，難以維
    持裁量正當性，請求撤銷原裁定云云。
三、按109年1月15日修正公布、同年7月15日施行之毒品危害防
    制條例第20條第3 項規定，犯第10條之罪於觀察、勒戒或強
    制戒治執行完畢釋放後，3年後再犯第10條之罪者，適用同
    條前2 項之規定，即再經觀察、勒戒或強制戒治等程序。上
    開所稱「3年後再犯」，只要本次再犯（不論修正施行前、
    後）距最近1次觀察、勒戒或強制戒治執行完畢釋放，已逾3
     年者，即該當之，不因其間有無犯第10條之罪經起訴、判
    刑或執行而受影響（最高法院刑事大法庭109年度台上大字
    第3826號裁定意旨參照）。又「附命完成戒癮治療緩起訴」
    之被告，縱使完成「戒癮治療」，仍難認等同於觀察、勒戒
    或強制戒治已執行完畢之情形（最高法院110年度台上字第2
    096號判決意旨參照），次按現行毒品危害防制條例第24條
    第1項，採行「觀察、勒戒」與「緩起訴之戒癮治療」並行
    之雙軌模式。「觀察、勒戒」程序，係針對受處分人所為保
    安處分，目的在戒除行為人施用毒品身癮及心癮，以達教化
    與治療之目的，其立法意旨在幫助施用毒品者戒毒，性質上
    為一療程，而非懲罰，並屬強制規定；「緩起訴之戒癮治療
    」，係由檢察官審酌個案情形，依毒品危害防制條例第24條
    規定，改以緩起訴處分方式轉介施用毒品者前往醫療院所治
    療。是否給予被告為附命完成戒癮治療之緩起訴處分，事屬
    刑事訴訟法第253條之1第1項及第253條之2第1項第6款特別
    賦予檢察官之職權，並無「緩起訴之戒癮治療」應優先於「
    觀察、勒戒」之強制規定，除檢察官審酌個案情形，依同條
    例第24條第1項為附命完成戒癮治療之緩起訴處分外，凡經
    檢察官聲請法院裁定將被告送勒戒處所觀察、勒戒者，法院
    僅得就其聲請審查被告是否有施用毒品之行為，以及被告是
    否為「初犯」或「3年後再犯」而為准駁之裁定，並無自由
    斟酌改以其他方式替代或得以其他原因免予執行之權，法院
    原則上應尊重檢察官職權之行使，僅就檢察官之判斷有無違
    背法令、事實認定有誤或其他重大明顯瑕疵，予以有限之低
    密度審查。又毒品危害防制條例所規定之觀察、勒戒處分，
    其立法意旨在幫助施用毒品者戒除毒癮，該處分之性質非為
    懲戒行為人，而係為消滅行為人再次施用毒品之危險性，目
    的在戒除行為人施用毒品之身癮及心癮措施；觀察、勒戒係
    導入一療程觀念，針對行為人將來之危險所為預防、矯治措
    施之保安處分，以達教化與治療之目的，從而毒品危害防制
    條例本身所規定之觀察、勒戒及強制戒治等保安處分，既屬
    用以矯治、預防行為人反社會性格，而具社會保安功能之保
    安處分，當無因行為人之個人或家庭因素而免予執行之理。
四、經查：
　㈠抗告人基於施用第一級、第二級毒品之犯意，於前揭時地，
    施用第一級毒品海洛因及第二級毒品甲基安非他命各1次，
    業據抗告人於偵查中坦承不諱，並有尿液檢體委驗單、台灣
    尖端先進生技醫藥股份有限公司濫用藥物檢驗報告、搜索扣
    押筆錄、扣押物品目錄表、扣案物照片、臺北市政府警察局
    鑑定書在卷可憑，並有甲基安非他命1包、玻璃球1顆扣案可
    佐，足認抗告人上開任意性自白與事實相符，是抗告人前揭
    施用第一級毒品、第二級毒品之犯行，均堪認定。
　㈡抗告人前因施用毒品案件，經臺灣新北地方檢察署檢察官以1
    08年度毒偵字第2385號為附命完成戒癮治療之緩起訴處分確
    定，緩起訴期間自109年3月23日起至110年9月22日止，期滿
    未經撤銷。然抗告人前因毒品案件，經原審以93年度毒聲字
    第2151號裁定應送觀察勒戒，因有繼續施用傾向，經原審以
    95年度毒聲字第305號裁定送強制戒治後，於95年11月13日
    因停止處分而出所，並經臺灣新北地方檢察署（原臺灣板橋
    地方法院檢察署）檢察官以95年度戒毒偵字第515號為不起
    訴處分確定。距抗告人再犯本件施用毒品（111年6月4日凌
    晨1時許）已逾3年，有本院被告前案紀錄表在卷可佐。抗告
    人縱前經檢察官為附命完成戒癮治療之緩起訴處分，但究非
    觀察、勒戒或強制戒治，自難等同曾受觀察、勒戒或強制戒
    治執行完畢視之，且不因期間是否另犯施用毒品罪經起訴、
    判刑或執行而有不同，是檢察官斟酌本案之情形，依法向原
    審聲請裁定命抗告人入勒戒處所觀察、勒戒，此乃檢察官依
    法行使其裁量權所為之裁量，法院自應予以尊重。原審依檢
    察官之聲請，裁定抗告人應送勒戒處所觀察、勒戒，並無違
    反正當程序，亦無違反比例原則或違法裁量之處。
　㈢按裁定因當庭之聲明而為之者，應經訴訟關係人之言詞陳述
    ；為裁定前有必要時，得調查事實，刑事訴訟法第222條定
    有明文。是以，「裁定」無論基於聲請或職權為之，除有特
    別規定外（例如刑事訴訟法第101條、第101條之1關於羈押
    裁定前訊問被告之規定），「係以書面審理為原則」，專據
    案卷之訴訟資料予以裁定，毋須訴訟關係人之言詞陳述，惟
    因當庭之聲明而為之者，始使其以言詞陳述，並於案卷資料
    尚有欠缺，認非經調查不足資以明瞭者，方以其有必要為由
    ，調查事實。現行刑事訴訟法對於定應執行刑裁定之審理方
    式，既無應行言詞辯論或給予當事人陳述意見機會之特別規
    定，原審未予抗告人陳述意見之機會，亦難遽指其為違法（
    最高法院110年度台抗字第1156號裁定意旨參照）。抗告意
    旨雖稱侵害其聽審權云云。然查，檢察官於111年6月8日偵
    訊時已就抗告人最近一次施用毒品之時地、曾否觀察、勒戒
    、相關查獲情節進行訊問，抗告人先前業經觀察、勒戒及緩
    起訴處分，對相關程序自無不知之理，檢察官於偵訊中最後
    亦詢問抗告人有無其他陳述，予其答辯及補充意見之機會，
    抗告人表示沒有等語（毒偵卷第40至43頁），實難謂檢察官
    有未給予抗告人陳述意見或侵害其聽審權之情。嗣檢察官向
    原審法院聲請觀察、勒戒，於聲請書上載明：「被告前經本
    署以108年度毒偵字第2385號予以緩起訴戒癮治療，惟被告
    並未戒除毒癮而再次為本案施用毒品犯行，是被告已否有戒
    除毒癮之決心，而適合給予附命完成戒癮之緩起訴處分，已
    非無疑。再者觀諸本案警方搜索現場，在被告上址住所查獲
    大量海洛因……，足徵被告周遭環境皆充斥毒品，應有以較高
    強度、施以執行觀察勒戒之必要」等語，已敘明裁量未採毒
    品危害防制條例第24條以緩起訴處分方式轉介毒品施用者前
    往醫療院所治療之原因，經核並無不當，參諸前揭說明，法
    院自應予以尊重。至抗告人稱本案查獲之海洛因為同案他人
    所有，裁定內文亦載明抗告人僅有甲基安非他命1包、玻璃
    球1顆，單憑他人所有毒品即論斷抗告人生活在充斥毒品環
    境，其論述之邏輯及依據，即有可議云云，惟本件警方搜索
    現場，在抗告人住所查獲海洛因乙節，有扣押物品目錄表在
    卷可稽（偵卷第20、21頁），抗告人亦坦承確有施用第一級
    毒品海洛因，並與抗告人之濫用藥物檢驗報告相符（毒偵卷
    第56頁），從而檢察官所為上開判斷，並非無據，至於海洛
    因為何人所有，不影響抗告人確有施用第一級毒品之認定。
    又毒品危害防制條例既未明定法院須經開庭訊問，始得為觀
    察、勒戒之裁定，與刑事訴訟法規定羈押、審判程序應先行
    訊問被告之法定程序原則有別，參諸前揭裁判要旨，此當屬
    立法者依據所涉公益與被告權益為各項權衡之立法裁量結果
    ，原審未傳訊抗告人到庭或通知其以書面陳述意見，並無違
    反其訴訟權之保障，是抗告人所陳，自非可採。
　㈣另法院無因抗告人之個人或家庭因素而免予執行之餘地，業
    如前述，是抗告意旨另以自行就醫接受美沙冬療法、家人患
    病需要照顧及經濟因素等為由，並非屬得免予執行之事由，
    法院無從解免其依法應受之觀察、勒戒處分。
五、綜上所述，原審依檢察官之聲請裁定命抗告人送勒戒處所觀
    察、勒戒，並無違誤，抗告意旨執前詞指摘原裁定不當，請
    求撤銷原裁定，為無理由，應予駁回。　　
據上論斷，依刑事訴訟法第412條，裁定如主文。
中　　華　　民　　國　　111 　年　　10　　月　　13　　日
                  刑事第二十庭  審判長法　官  吳淑惠
                                      法　官  吳祚丞
                                      法　官  王惟琪
以上正本證明與原本無異。
不得再抗告。
                                      書記官  戴廷奇
中　　華　　民　　國　　111 　年　　10　　月　　14　　日